ACORDAO-COMPLETO-2362047

ACÓRDÃO 1706/2019 ATA 27/2019 - PLENÁRIO

VISTOS, relatados e discutidos estes autos de acompanhamento destinado a avaliar a atuação da Agência Nacional de Telecomunicações em fiscalizar o serviço de roaming internacional oferecido pelas operadoras de Serviço Móvel Pessoal (telefonia móvel) ;
	ACORDAM os Ministros do Tribunal de Contas da União, reunidos em Sessão do Plenário, diante das razões expostas pelo Relator, em:
9.1. recomendar à Anatel, com fundamento no art. 43, inciso I, da Lei 8.443/1992, c/c o art. 250, inciso III, do Regimento Interno do TCU, que insira no seu plano de fiscalização vigente ou seguinte, conforme seu juízo de oportunidade e conveniência, a realização de fiscalização que:
9.1.1. verifique se as operadoras de telefonia estão atuando de acordo com os regramentos legais e os regulamentos da Anatel quanto à oferta do serviço de roaming internacional, avaliando, inclusive, aspectos ligados à objetividade e à transparência dessas ofertas, remetendo a esta Corte os resultados que vierem a ser alcançados;
9.1.2. verifique a forma como são apresentados os serviços oferecidos pelas operadoras de telefonia móvel, especialmente em seus sítios eletrônicos, a fim de se assegurar que esses serviços sejam apresentados de maneira clara, objetiva e transparente, garantindo o direito do usuário a não ser induzido a adquirir serviços que não lhe sejam necessários;
9.2. encaminhar cópia deste acórdão à Anatel, à Comissão de Ciência e Tecnologia, Comunicação e Informática (CCTCI) da Câmara dos Deputados e às  Comissões de Ciência, Tecnologia, Inovação, Comunicação e Informática (CCT) e de Transparência, Governança, Fiscalização e Controle e Defesa do Consumidor (CTFC) , do Senado Federal.

Acompanhamento destinado a avaliar a atuação da Anatel em fiscalizar o serviço de roaming internacional oferecido pelas operadoras de Serviço Móvel Pessoal (telefonia móvel);

Agência Nacional de Telecomunicações.

3. Interessados/Responsáveis: não há.

13.1. Ministros presentes: José Mucio Monteiro (Presidente), Benjamin Zymler, Augusto Nardes, Raimundo Carreiro, Ana Arraes, Bruno Dantas (Relator) e Vital do Rêgo.
13.2. Ministro-Substituto convocado: Augusto Sherman Cavalcanti.
13.3. Ministros-Substitutos presentes: Marcos Bemquerer Costa e André Luís de Carvalho.

BRUNO DANTAS

Por registrar as principais ocorrências havidas no andamento do processo até o momento, resumindo os fundamentos das peças acostadas aos autos, adoto como relatório, com os ajustes necessários e destaques do original, a instrução da secretaria responsável pela análise da demanda (peça 24) , que contou com a anuência do corpo diretivo da unidade (peças 25-26) :
“INTRODUÇÃO
1. Cuidam os autos de acompanhamento com o objetivo de avaliar a atuação da Agência Nacional de Telecomunicações (Anatel) , relativa à fiscalização voltada a verificar o serviço de roaming internacional oferecido pelas operadoras de Serviço Móvel Pessoal (telefonia móvel) , tendo em vista proposta apresentada em Comunicação ao Plenário, proferida na sessão ordinária realizada em 7/12/2016, pelo Ministro-Substituto Augusto Sherman Cavalcanti, cuja relatoria é do Ministro Bruno Dantas.
2. Segundo a referida comunicação, a operadora Vivo Móvel (Vivo) teria alterado a forma de cobrança do serviço de roaming internacional, referente ao uso do celular no exterior, com possível prejuízo a usuários que teriam contratado esse serviço em data anterior a da mudança da regra de cobrança, sem que tenha havido comunicação a esses usuários das alterações da regra e, portanto, sem que tenha obtido deles a anuência necessária.
3. Ficou consignada, na referida Comunicação ao Plenário, a sugestão de que a Anatel promovesse uma fiscalização específica sobre o caso, propondo-se inclusive o escopo mínimo que a autarquia especial deveria verificar.
4. Oportuno esclarecer que, tendo em vista o lapso temporal decorrido entre a determinação emanada do Plenário desta Egrégia Corte de Contas e o presente momento, fez-se necessário questionar a Anatel, preliminarmente, se, porventura, fora realizada alguma fiscalização referente ao assunto em comento.
5. Além disso, de maneira a possibilitar a instrução no mérito do presente processo de acompanhamento, fez-se imprescindível solicitar o envio das informações relativas às possíveis providências adotadas pela autarquia em relação aos fatos levantados na referida comunicação, mesmo que em outro formato que não o de uma fiscalização específica.
6. Com espeque nessas considerações e também de forma a verificar se o caso apresentado na comunicação retrata um problema sistêmico ou pontual, solicitou-se à Anatel estudo referente ao número de reclamações relativas ao serviço de roaming internacional prestado pelas operadoras de telefonia celular.
7. Nesse sentido, de maneira a dirimir tais questões, esta unidade técnica encaminhou diligência à Anatel, por meio do Ofício 446/2018-TCU/SeinfraCOM, de 14/12/2018 (peça 8) , cuja resposta será analisada na seção Exame Técnico, apresentada a seguir.
EXAME TÉCNICO
8. Conforme salientado anteriormente, os questionamentos abordados pela diligência foram elaborados de forma a identificar se a Anatel já desenvolvera algum trabalho que abordasse, seja no âmbito de fiscalização ou por meio de outro instrumento específico qualquer, questão afeta ao roaming internacional. Além disso, buscou-se informação para determinar tratar-se de problema sistêmico ou pontual.
9. Dessa forma, de maneira a facilitar o entendimento da presente instrução, são apresentados em seguida os questionamentos encaminhados aquela autarquia especial e, posteriormente, a análise individual de cada uma dessas questões.
a.1) tendo em vista o lapso temporal decorrido entre a determinação emanada do Plenário desta Egrégia Corte de Contas e a presente instrução, informar se a Anatel realizou alguma fiscalização que objetivasse esclarecer os seguintes pontos, levantados na Comunicação ao Plenário de 7/12/2016:
a.1.1) se foi regular a mudança da regra de cobrança do serviço de roaming internacional e do pagamento pelo efetivo serviço prestado para a cobrança de Diárias Travel;
a.1.2) se a nova regra foi explicitamente comunicada aos usuários que já tinham seus celulares habilitados para uso no exterior, obtendo deles a anuência necessária, no momento da mudança da regra;
a.1.3) se houve a ocorrência, avaliando inclusive a sua validade jurídica, da cobrança das mencionadas diárias de usuários que solicitaram a habilitação do serviço de roaming internacional antes da alteração da regra de cobrança, sem que tenham sido explicitamente comunicados da mudança e, portanto, sem que tenham manifestado sua anuência;
a.1.4) se houve a ocorrência, avaliando inclusive a sua validade jurídica, da cobrança das mencionadas Diárias Travel de usuários que eventualmente não tenham solicitado a habilitação do serviço de roaming internacional antes da mudança da regra de cobrança;
a.2) apresentar as informações relativas às demais providências tomadas pela autarquia que tenham sido levadas a cabo de maneira a verificar as ocorrências inquinadas na referida Comunicação ao Plenário;
a.3) informar, se estiver disponível nos sistemas informacionais da Anatel ou no caso da existência da realização de trabalho específico, o número de reclamações quanto ao serviço de roaming internacional, segmentado por prestadora e por problema identificado;
a.4) no caso de ter havido a realização de fiscalizações relacionadas ao serviço de roaming internacional, apresentar as principais constatações, encaminhando ao TCU também os relatórios de fiscalização e informes elaborados pela área técnica da Anatel sobre o tema.
10. De início, em relação ao item a.1, que trata da atuação da autarquia durante o lapso temporal existente entre a comunicação em Plenário e a realização da diligência, a Anatel, por meio do Informe 9/2019/RCTS/SRC (peça 14, p. 1) , encaminhado por intermédio do Ofício 4/2019/AUD-Anatel (peça 13) , informou não ter sido realizada ação de fiscalização diretamente relacionada ao serviço de roaming internacional oferecido pelas operadoras de telefonia móvel no período questionado (2016-2018) , acrescentando, no entanto, que fora realizada fiscalização específica na empresa TIM, no ano de 2010, acerca desse assunto.
11. Especificamente em relação à citada fiscalização, foram constatadas não-conformidades aos regulamentos da Anatel, tais como: ausência de manutenção das gravações das chamadas telefônicas pelo período mínimo obrigatório; informações prestadas de forma obscura na contração do serviço de roaming internacional no site da operadora; e ausência de comprovação quanto à resposta às correspondências de usuários. Em razão desses achados, foi emitido auto de infração e solicitada a abertura de Procedimento para Apuração de Descumprimento de Obrigações (Pado) , conforme apontado no documento Relatório de Fiscalização-RF 0035/2011/ERO2FS (peça 15) .
12. Na sequência de sua resposta, a autarquia acrescentou que, embora não tenha realizado procedimento fiscalizatório formal, teve a iniciativa de arguir a empresa Vivo, por meio de sua Gerência de Tratamento de Solicitações de Consumidores (RCTS) , por intermédio do Ofício 192/2017/SEI/RCTS/SRC-ANATEL, de 8/5/2017, (peça 16) , quanto ao procedimento adotado pela empresa privada de inclusão automática, no pacote ‘Diária Travel Vivo’, dos consumidores que, em viagem ao exterior, estivessem com a funcionalidade roaming internacional ativada.
13. Segundo a Anatel, a empresa Vivo argumentou, à época, que os seus clientes, com a funcionalidade roaming internacional ativado, eram informados por mensagens eletrônicas (SMS) ao chegarem a outro país sobre a tarifação por meio da ‘Diária Travel Vivo’. A operadora de telefonia móvel asseverou, ainda, que as informações pertinentes à forma de cobrança dos valores e funcionalidades envolvidas, assim como as regras aplicadas, poderiam ser pesquisadas pelos clientes no site da operadora, no aplicativo da empresa ou junto ao Call Center da empresa (peça 17) .
14. Em função das respostas apresentadas, foi determinado o arquivamento do referido processo no âmbito da Anatel, inserindo-o no acompanhamento especial da área técnica para subsidiar a elaboração de diagnóstico das reclamações de consumidores, bem como para subsidiar o plano de acompanhamento das obrigações relacionadas a direitos dos consumidores de serviços de telecomunicações, conforme Despacho Ordinatório (peça 18) . Ressalte-se, por oportuno, que a Anatel não informou se os desdobramentos processuais mencionados foram levados a cabo.
15. Denota-se da resposta da Anatel, portanto, que ao longo do tempo a agência reguladora tem realizado, ainda que de forma esporádica, avaliações quanto ao tema abordado neste processo. É de se ressaltar, no entanto, que não ficou demonstrado a consequência prática dessas avaliações. Ou seja, não restou consignado quais os possíveis desdobramentos de cunho regulatório teriam sido utilizados pela autarquia especial para eliminar ou, ao menos, mitigar os problemas identificados.
16. Diante dessa realidade, de maneira a melhor entender o contexto de oferta do serviço de roaming internacional, esta unidade técnica empreendeu pesquisa nos sítios eletrônicos das quatro principais operadoras de telefonia móvel do país.
17. Segue abaixo o Quadro 1, com os endereços eletrônicos onde constam as ofertas dos serviços de roaming internacionais das operadoras pesquisadas.
Quadro 1: endereços eletrônicos pesquisados
	Operadora
	Endereço eletrônico e data e horário da pesquisa

	Claro
	https://www.claro.com.br/celular/roaming-internacional; (acessado em 21/5/2019, às 14:34) 

	Oi
	https://www.oi.com.br/oi/oi-pra-voce/planos-servicos/oi-movel/servicos/servicos-pro-seu-oi-movel/roaming-internacional/ (acessado em 21/5/2019, às 15:10) 

	Tim
	https://www.tim.com.br/para-voce/cobertura-e-roaming/internacional; (em 21/5/2019, às 14h20) 

	Vivo
	https://www.vivo.com.br/portalweb/appmanager/env/web?_nfls=false&_nfpb=true&_pageLabel=P105000281781454591797700&#; (acessado em 21/5/2019, às 15h34) 

Fonte: elaboração própria
18. De modo geral, constatou-se que as operadoras têm duas vertentes de oferecimento desse produto. A primeira, busca oferecer o serviço de roaming internacional por meio de tarifa avulsa, onde o usuário paga por ligações realizadas ou recebidas e pelo uso de uma determinada quantidade de dados para o serviço de internet. A segunda possibilidade de obtenção desse serviço diz respeito à aquisição de um pacote diário limitado de uso de voz e de dados. Ao adquirir esse serviço, o usuário tem o direito de uso, a preço fixo, limitado à quantidade de minutos previamente contratada, renovando-o automaticamente sempre que o usuário fizer uso do telefone celular depois das primeiras 24 horas, ou depois de um horário pré-determinado pela operadora, a depender da operadora ofertante.
19. A referida pesquisa evidenciou, além das diferentes formas de oferecimento desse tipo de serviço pelas operadoras, a forma pouco clara como são ofertados esses serviços. Exemplo disso é a ausência, nos sítios eletrônicos das operadoras, de elementos comparativos entre as modalidades de contratação existentes.
20. Dito de outra forma, caso o usuário deseje verificar se será mais benéfico economicamente contratar um ou outro tipo de serviço (uso avulso ou pacote diário) , o próprio consumidor deverá realizar a tarefa de comparar os diferentes serviços oferecidos, importando em uma imprecisão no resultado alcançado, podendo inclusive levá-lo à contratação de serviço menos vantajoso, dadas as dificuldades constatadas na obtenção das informações necessárias.
21. Além disso, em ao menos um caso, uma operadora destaca sobremodo a oferta do serviço por meio de pacote diário de uso de voz e de dados, o que pode induzir o usuário a erro ante seu desconhecimento da outra forma de contratação.
22. Dessa forma, fica patente a existência de oportunidades de melhorias na apresentação desses serviços por parte das operadoras, de maneira a oferecê-los de forma mais objetiva, transparente e de modo a oportunizar ao usuário a capacidade de melhor decidir quanto ao serviço a ser contratado.
23. Com esteio nas considerações apresentadas e na pesquisa realizada, é importante não se olvidar que, se por um lado cabe à Anatel o dever de atuar na defesa e proteção dos direitos dos usuários de serviços de telecomunicações, reprimindo as infrações, conforme disposto no art. 16, inciso XIX, do seu Regulamento (aprovado pelo Decreto 2.338/1997) , têm os usuários o direito de ter a informação adequada sobre as condições de prestação dos serviços, suas tarifas e preços, conforme estabelecido no art. 3º, inciso IV, da Lei 9.472/1997 (Lei Geral de Telecomunicações) . Mais especificamente quanto ao direito dos usuários, o art. 3º, inciso IV, do Regulamento Geral de Direitos do Consumidor de Serviços de Telecomunicações (RGC) , aprovado pela Resolução-Anatel 632/2014, assim estabelece, in litteris:
“Art. 3º O Consumidor dos serviços abrangidos por este Regulamento tem direito, sem prejuízo do disposto na legislação aplicável e nos regulamentos específicos de cada serviço:
 (…) 
IV - ao prévio conhecimento e à informação adequada sobre as condições de contratação, prestação, meios de contato e suporte, formas de pagamento, permanência mínima, suspensão e alteração das condições de prestação dos serviços, especialmente os preços cobrados, bem como a periodicidade e o índice aplicável, em caso de reajuste;” (grifo nosso) 
24. Nesse sentido, propõe-se recomendar à Anatel que promova fiscalização nos moldes em que será exposto no parágrafo 32 desta instrução.
25. Na sequência dos questionamentos elaborados por esta unidade técnica, a Anatel foi arguida acerca da regularidade na mudança de regra de cobrança do serviço de roaming internacional promovido pela operadora Vivo, conforme destacado a seguir:
“a.1.1) se foi regular a mudança da regra de cobrança do serviço de roaming internacional e do pagamento pelo efetivo serviço prestado para a cobrança de Diárias Travel;”
26. Em relação a essa questão, a Anatel, preliminarmente, destacou que o Serviço Móvel Pessoal (telefonia móvel) é prestado em regime privado, no qual vigora a liberdade de preços, nos termos do art. 129 da Lei 9.472/1997. Ressaltou, no entanto, que o art. 52 do RGC é claro quanto à obrigação da prestadora de comunicar com antecedência ao consumidor afetado qualquer alteração ou extinção de planos de serviços, ofertas conjuntas e promoções.
27. Informou ainda ter questionado a empresa Vivo (peça 14, p. 2) sobre o assunto em epígrafe, por meio do Ofício 677/2018/SEI/RCTS/SRC-ANATEL, de 28/12/2018 (peça 19) , e passou a transcrever as informações apresentadas pela referida operadora que perpassam pelas principais características do pacote de roaming internacional Diárias Travel da Vivo e da política de relacionamento da empresa, em relação a esse tipo de serviço, com seus clientes. Quanto à operacionalização da mudança de plano para clientes antigos, foi reportado não ter havido qualquer alteração, tendo cada cliente antigo permanecido com o pacote anteriormente contratado até o término de sua vigência ou do término do ciclo de faturamento da oferta.
28. Assim, conforme a própria Anatel salientou, apesar de a prestação do serviço de telefonia móvel ser fornecido em regime privado, no qual vigora a liberdade de preços, não se pode esquecer que a prestadora desse serviço deverá seguir um regramento específico, tanto legal quanto infralegal, que não lhe permite atuar de forma totalmente livre na prestação desse serviço.
29. Destaca-se, nesse caso, a necessidade de se observar a obrigação da operadora em comunicar com antecedência ao consumidor qualquer alteração ou extinção de planos de serviços, ofertas conjuntas e promoções.
30. Arguida pela Anatel sobre esse item, a empresa Vivo negou qualquer irregularidade. Como a Anatel não realizou qualquer fiscalização sobre o assunto, não é possível assegurar que não tenha havido alguma não-conformidade ligada a esse assunto.
31. Ressalte-se, por oportuno, que esta unidade técnica já realizou extensa auditoria (TC Processo 023.133/2015-5) que avaliou a atuação da Anatel na garantia da qualidade do serviço de telefonia móvel, cujo relatório subsidiou a prolação do Acórdão 2333/2016-TCU-Plenário, de relatoria do Ministro Bruno Dantas, cujo resultado evidenciou a existência de problemas semelhantes aos consignados nesta instrução.
32. Diante desta situação, propõe-se recomendar à Anatel que insira no seu plano de fiscalização vigente ou seguinte, à critério de oportunidade e conveniência, a realização de fiscalização que verifique se as operadoras de telefonia estão atuando de acordo com os regramentos legais e os regulamentos da Anatel quanto à oferta do serviço de roaming internacional, avaliando-se inclusive aspectos ligados à objetividade e à transparência dessas ofertas, e que remeta a esta Corte, quando concluída, os resultados alcançados.
33. Passa-se a seguir a análise das respostas aos questionamentos presentes nos subitens a.1.2 ao a.1.4, cujas considerações desta unidade técnica serão apresentadas ao final, tendo em vista tratar-se de assunto correlato, podendo ser avaliado de forma conjunta.
34. Em relação subitem a.1.2, a empresa Vivo (peça 14, p. 3) , segundo a Anatel, esclareceu que os clientes do ‘combo vivo travel’, contratado em período anterior a 19 de setembro de 2016, data da modificação do pacote de roaming internacional, tiveram a oferta vigente até o término do contrato ou do ciclo do faturamento, acrescentando que foram enviados SMS aos clientes relatando os novos valores.
35. Quanto ao subitem a.1.3, a empresa Vivo, segundo a Anatel, afiançou não ter havido ocorrência no sentido apresentado no questionamento, garantindo que ‘para aqueles clientes que estavam com a oferta anterior ativa receberam SMS informando dos novos valores praticados. Para todos os clientes da base, é enviado desde o início da nova oferta um SMS informando valores assim que se registram no exterior, ou seja, antes do uso’.
36. Destaque-se, por oportuno, que em relação a esses dois últimos pontos, a Anatel se cingiu a expor a resposta recebida da operadora, sem, no entanto, apresentar qualquer juízo de valor.
37. Em relação ao subitem a.1.4, a Anatel não o respondeu de forma direta, limitando-se a apresentar, no entanto, estudo que demonstraria a reduzida representatividade das reclamações em relação ao roaming internacional, quando cotejado com as demais reclamações recebidas pela autarquia especial, conforme apresentado a seguir.
38. De maneira a quantificar o número de usuários da empresa Vivo que apresentaram reclamação junto à Anatel, relativas ao assunto roaming internacional, foi apresentado resultado de levantamento no sistema informacional denominado ‘Sistema de Suporte de Atendimento aos Usuários - Sistema Focus’ (peça 14, p. 3 e 4) . Esse sistema faz uso de base de dados da própria Anatel, cujo conteúdo recebe classificação objetiva e voltada à eficiência de tratamento e à possibilidade de análise estatística posterior.
39. Em complementação, a Anatel informou ter utilizado os parâmetros especificados no Quadro 2, a seguir.
Quadro 2: Parâmetros para pesquisa
	Tipo de Atendimento
	Reclamação

	Serviço
	Celular pós-pago; celular pré-pago

	Motivo
	Promoção alterada indevidamente; inclusão indevida em promoção; condições contratuais alteradas sem prévio aviso; plano de serviço alteradoindevidamente pela prestadora; oferta com informações divergentes, incompletas ou omissas; produto ou serviço fornecido diferente do que foi ofertado pela prestadora.

	Unidade da Federação
	Todas

	Localidade
	Todas

	Prestadora
	Vivo

	Período
	12/2016 a 12/2018

	Palavra-chave na reclamação
	Travel ou roaming internacional

Fonte: Anatel (peça 14, p.4) 
40. De acordo com a Anatel, após a extração dos dados, utilizou-se o filtro de texto com as expressões ‘travel’ e ‘roaming internacional’ no conteúdo da reclamação, para o período compreendido entre 1/12/2016 a 31/12/2018, alcançando um total de 27 reclamações, conforme apresentado no relatório entregue pela Anatel (peça 22) .
41. Acrescentou, ainda, que no monitoramento da evolução dos volumes de reclamação recebidos, não foi identificada ocorrência para o produto Vivo Travel ou para roaming internacional no período supracitado. Destacou, por fim, que são as reclamações dos consumidores registradas na Anatel que contribuem para a identificação dos principais problemas das operadoras, viabilizando a atuação da agência reguladora de maneira a aprimorar as regras setoriais.
42. Conforme salientado anteriormente, passa-se aos comentários desta unidade técnica.
43. De acordo com a pesquisa apresentada pela Anatel, ficou evidente a reduzida representatividade das reclamações recebidas relativas ao assunto tratado nesta instrução, o que importou na sua não identificação, pela Agência, como problema importante a ser mitigado.
44. Outro aspecto importante, destacado pela Anatel, diz respeito ao fato de que o SMP é prestado sob regime privado, no qual vigora a liberdade de preços, nos termos do art. 129 da Lei 9.472/1997 (LGT) , c/c o art. 5º e 35 da Resolução-Anatel 477/2007, que instituiu o Regulamento do Serviço Móvel Pessoal (RSMP) .
45. Não obstante isso seja verdade, não se pode olvidar da clara obrigação da Anatel de salvaguardar o direito do consumidor de serviços de telecomunicações em ‘não ser obrigado ou induzido a adquirir serviços, bens ou equipamentos que não sejam de seu interesse, bem como a não ser compelido a se submeter a qualquer condição, salvo diante de questão de ordem técnica, para recebimento do serviço’, conforme destacado no inc. XIII, do art. 3º, do RGC, normativo da própria Anatel.
46. Nesse sentido, propõe-se recomendar à Anatel que que insira no seu plano de fiscalização vigente ou seguinte, à critério de oportunidade e conveniência, a realização de fiscalização quanto à forma como são apresentados os serviços oferecidos pelas operadoras de telefonia móvel, especialmente em seus sítios eletrônicos, de modo a que esses serviços sejam apresentados de maneira clara, objetiva e transparente, garantindo o direito do usuário a não ser induzido a adquirir serviços que não lhe sejam necessários.
47. Em relação ao item a.2, a Anatel esclareceu ter notificado a empresa Vivo em duas oportunidades acerca do tema. A primeira, em maio de 2017, por meio do Ofício 192/2017/SEI/RCTS/SRC-Anatel (peça 16) e a segunda, em dezembro de 2018, por intermédio do Ofício 677/2018/SEI/RCTS/SRC-Anatel (peça 19) . Ressalte-se, por oportuno, que esse segundo ofício expedido pela Anatel somente foi encaminhado para a empresa Vivo, com vistas a obter informações relativas aos questionamentos emanados na diligência apresentada por esta unidade técnica, em 14/12/2018 (peça 8) .
48. Nesse contexto, argumentou a Anatel que a agência reguladora tem trabalhado no sentido de aumentar a eficiência de suas ações de acompanhamento e controle e buscado planejar sua atividade de fiscalização com base na análise dos problemas de maior impacto, identificados como prioritários pelo processo de Diagnóstico das Relações de Consumo, seja por representarem volumes expressivos de reclamações, seja por estarem relacionados a baixas notas atribuídas pelos consumidores na Pesquisa de Satisfação Geral e Qualidade Percebida, realizada anualmente, concluindo por destacar não se tratar do caso em apreço (peça 14, p.4) .
49. Corrobora esse entendimento da Anatel a pesquisa apresentada anteriormente que indicou a baixa relevância relativa do assunto, diante da ocorrência de apenas 27 reclamações computadas nos sistemas informacionais daquela autarquia especial.
50. Em resposta ao item a.3, a Anatel apresentou o resultado de pesquisa realizada junto a suas bases de dados informatizadas. Tratou-se de pesquisa abrangente, de maneira que demonstrasse o quantitativo de reclamações quanto ao serviço de roaming internacional, discriminado por prestadoras de serviço móvel. Assim, foram utilizados os seguintes parâmetros indicados no Quadro 3 para o desenvolvimento dessa pesquisa:
	Quadro 3: Parâmetros para pesquisa
	Tipo de atendimento
	Reclamação

	Serviço
	Celular pós-pago; celular pré-pago

	Motivo
	Todos

	Unidade da Federação
	Todas

	Localidade
	Todas

	Prestadora
	Todas

	Período
	12/2016 a 12/2018

	Palavra-chave na reclamação
	Roaming internacional

Fonte: Anatel (peça 14, p. 5) 
51. Dessa forma, segundo a Anatel, utilizando-se dos parâmetros de classificação delimitados no Quadro 3, foram encontradas 5.895 reclamações, conforme relatório apresentado (peça 23) .
52. Segundo a autarquia especial, esse número de reclamações corresponde a apenas 0,09% do total de reclamações recebidas no período, cujo montante total alcançou um número superior a 6,7 milhões de reclamações, restando caracterizada sua reduzida significância comparativamente aos maiores ofensores setoriais.
53. Acrescentou ainda que, no monitoramento da evolução dos volumes de reclamação recebidos, conhecidos como ‘anormalidades’ – por meio do qual a Anatel acompanha semanalmente, para as principais prestadoras, todos os motivos de reclamações presentes no Sistema Focus – não teria sido identificada qualquer anormalidade que denotasse a necessidade de serem adotadas medidas específicas de acompanhamento e controle por parte da autarquia especial, destacando não ter havido qualquer ocorrência para roaming internacional no período pesquisado (peça 14, p. 5) .
54. Conforme se depreende das informações apresentadas pela Anatel, as reclamações apresentadas pelos usuários de telefonia móvel, relacionadas ao roaming internacional, podem ser consideradas relativamente reduzidas ante a quantidade total de reclamações registradas nos sistemas informatizados daquela agência reguladora, não sendo possível, à época, identificar qualquer anomalia que indicasse a necessidade de serem dotadas medidas específicas de acompanhamento e controle por parte da autarquia especial.
55. Por fim, quanto ao item a.4, a Anatel informou que em consulta aos sistemas eletrônicos próprios, não foram localizados quaisquer processos de Procedimento de Descumprimento de Obrigações (Pado) decorrente de fiscalização sobre roaming internacional.
CONCLUSÃO
56. Diante de todo o exposto, verifica-se que, embora o tema roaming internacional tenha sido considerado pouco relevante pela agência reguladora, visto que o número de reclamações presentes no sistema informatizado daquela autarquia não tenha apontado qualquer anormalidade ensejadora de medidas específicas de acompanhamento e controle, é preciso ressaltar que a Anatel é o órgão garantidor da qualidade do serviço de telefonia móvel no Brasil.
57. Ressalte-se, por oportuno, que esta unidade técnica já realizou extensa auditoria (TC Processo 023.133/2015-5) que avaliou a atuação da Anatel na garantia da qualidade do serviço de telefonia móvel, cujo relatório subsidiou a prolação do Acórdão 2333/2016-TCU-Plenário, de relatoria do Ministro Bruno Dantas, cujo resultado evidenciou a existência de problemas semelhantes aos consignados nesta instrução.
58. Portanto, não se pode olvidar que a atuação da autarquia especial se faz necessário sempre que a sociedade, por meio dos usuários de telefonia móvel, reclamar da qualidade dos serviços prestados pelas operadoras, independentemente de o assunto ser considerado relevante ou pouco significativo pelos sistemas informatizados da Anatel. Aliás, para o consumidor isso pouco importa. O que o usuário de telefonia deseja de fato é que lhe seja resguardado o direito de ter sua demanda avaliada e devidamente respondida pelo órgão regulador.
59. Nesse sentido, ante as informações dispostas nesta instrução, conclui-se que as atuais ações de regulação e fiscalização da Anatel não têm sido suficientes para mitigar os problemas e reclamações referentes ao serviço de roaming internacional, razão pela qual esta unidade técnica propõe o encaminhamento a seguir.
PROPOSTA DE ENCAMINHAMENTO
60. Ante o exposto, com fundamento nos arts. 70 da Constituição Federal; 41, caput, inciso II, parágrafo 1º e 43, inciso I, da Lei 8.443/1992, c/c o art. 250, inciso III, propõe-se:
a) recomendar à Anatel que insira no seu plano de fiscalização vigente ou seguinte, a critério de oportunidade e conveniência, a realização de fiscalização que:
a.1) verifique se as operadoras de telefonia estão atuando de acordo com os regramentos legais e regulamentos da Anatel quanto à oferta do serviço de roaming internacional, avaliando-se inclusive aspectos ligados à objetividade e à transparência dessas ofertas e remeta a esta Corte, quando concluída, os resultados alcançados;
a.2) averigue a forma como são apresentados os serviços oferecidos pelas operadoras de telefonia móvel, especialmente em seus sítios eletrônicos, de modo a que esses serviços sejam apresentados de maneira clara, objetiva e transparente, garantindo o direito do usuário a não ser induzido a adquirir serviços que não lhe sejam necessários.
b) encaminhar cópia da deliberação que vier a ser proferida neste processo à Anatel, bem como do relatório e voto que a fundamentarem;
c) encerrar o presente processo, com fulcro no art. 169, inciso III, do Regimento Interno do TCU.”
É o relatório.

Daniel Andrade Fonseca (CPF 012.126.326-64) e outros, representando Agência Nacional de Telecomunicações.

Não atuou.

ACOMPANHAMENTO. AGÊNCIA NACIONAL DE TELECOMUNICAÇÕES (ANATEL). ATUAÇÃO DO REGULADOR QUANTO À FORMA DE COBRANÇA DO SERVIÇO DE ROAMING INTERNACIONAL OFERECIDO PELAS OPERADORAS DE SERVIÇO MÓVEL PESSOAL (TELEFONIA MÓVEL). RECOMENDAÇÕES.

ACOMPANHAMENTO (ACOM)

Secretaria de Infraestrutura Hídrica, de Comunicações e de Mineração (SeinfraCOM).

Trata-se de acompanhamento destinado a avaliar a atuação da Agência Nacional de Telecomunicações (Anatel) no que se refere à fiscalização do serviço de roaming internacional oferecido pelas operadoras de Serviço Móvel Pessoal (telefonia móvel) , em atendimento à Comunicação ao Plenário de autoria do Ministro-Substituto Augusto Sherman Cavalcanti, ocorrida na sessão ordinária de 7/12/2016.
2. 	Segundo a referida comunicação, a operadora Vivo Móvel (Vivo) teria alterado a forma de cobrança do serviço de roaming internacional, referente ao uso do celular no exterior, com possível prejuízo a usuários que o teriam contratado em data anterior à da mudança da regra de cobrança, sem que tenha havido comunicação das alterações da regra e, portanto, sem que se tenha obtido a anuência necessária desses usuários.
3.	Após instruir o feito, a Secretaria de Fiscalização de Infraestrutura Hídrica, de Comunicações e de Mineração (SeinfraCOM) concluiu que, embora o tema roaming internacional tenha sido considerado pouco relevante pela agência reguladora, visto que o número de reclamações registradas na autarquia não teria apontado qualquer anormalidade ensejadora de medidas específicas de acompanhamento e controle, a Anatel não teria agido a contento como órgão garantidor da qualidade do serviço de telefonia móvel e dos direitos dos usuários.
4.	Ante as informações coletadas, entendeu que as atuais ações de regulação e fiscalização da Anatel não têm sido suficientes para mitigar os problemas e reclamações referentes ao serviço de roaming internacional, razão pela qual propõe recomendar que insira o tema em seu plano de fiscalização, vigente ou seguinte.
5	Acolho o exame empreendido pela secretaria especializada, transcrito no relatório precedente, razão pela qual incorporo seus fundamentos às minhas razões de decidir, sem prejuízo de breves considerações.
6.	Em síntese, a SeinfraCOM verificou que a Anatel empreendeu poucas ações fiscalizatórias sobre o serviço de roaming internacional, ante a baixa incidência relativa de reclamações de usuários, mesmo diante do caso noticiado da operadora Vivo.
7.	No que tange a esse caso concreto, a agência informou que a operadora apresentou justificativas no sentido de que seus usuários teriam sido informados quanto à forma de cobrança dos valores e funcionalidades envolvidas no serviço de roaming, bem como das regras aplicáveis e fontes de informação adicionais disponíveis (peça 17) .
8.	Em função das respostas apresentadas, foi determinado o arquivamento do referido processo no âmbito da Anatel, inserindo-o no acompanhamento especial da área técnica para subsidiar a elaboração de diagnóstico das reclamações de consumidores, bem como para subsidiar o plano de acompanhamento das obrigações relacionadas a direitos dos consumidores de serviços de telecomunicações.
9.	Ou seja, observa-se que o ente regulador não se furtou em fiscalizar a problemática narrada; no entanto, o fez de forma aparentemente superficial e sem aprofundamentos subsequentes, tendo em vista, como já afirmado, a baixa incidência relativa de reclamações sobre o tema, comparativamente a diversas outras dificuldades vividas pelos usuários de telefonia celular.
10. 	Ciente de que não se pode olvidar da prerrogativa institucional da Anatel em escolher a melhor forma, momento e alcance de sua atividade fiscalizatória sobre o setor de telecomunicações, reputo adequada a proposta de expedir recomendações à agência sobre possíveis melhorias, de forma a não invadir a esfera discricionária do gestor público.
11.	Ressalto que a atuação deste Tribunal, no seu papel constitucional de controle externo, se destina a fiscalizar a legalidade, a legitimidade, a economicidade, a eficiência e a efetividade das ações conduzidas pela Anatel. Não nos cabe formular juízo sobre a adequabilidade de opções regulatórias e fiscalizatórias de agências reguladoras, desde que essas estejam aderentes ao ordenamento vigente.
12.	Como já frisei em outras oportunidades, dentre as quais destaco o Acórdão 2121/2017-TCU-Plenário, de minha relatoria, esta Corte exerce, neste caso, o chamado controle de segunda ordem, com o objetivo de verificar a regularidade da atuação da agência no exercício de suas atividades finalísticas. 
13.	Sob esse prisma, estou convicto de que os exames empreendidos foram suficientes para elucidar as preocupações que motivaram a Comunicação ao Plenário que deu origem a este acompanhamento, com sugestões para melhoria da atividade fiscalizatória do setor. Como complemento, aduzo a necessidade de encaminhar cópia desta decisão às comissões temáticas do Congresso Nacional, como forma de dar mais publicidade e alcance aos trabalhos realizados.
14.	Ante o exposto, voto por que o Tribunal adote o Acórdão que ora submeto à deliberação deste Colegiado.
TCU, Sala das Sessões Ministro Luciano Brandão Alves de Souza, em 24 de julho de 2019.
Ministro BRUNO DANTAS 
Relator